ACORDAO-COMPLETO-2440966

ACÓRDÃO 13369/2020 ATA 42/2020 - PRIMEIRA CÂMARA

VISTOS, relatados e discutidos estes autos de tomada de contas especial instaurada pelo extinto Ministério do Desenvolvimento Social, pasta incorporada ao atual Ministério da Cidadania, em desfavor de José Araújo Souto, ex-prefeito do Município de Monsenhor Tabosa/CE, em razão da impugnação total das despesas do Convênio 142/2009;
ACORDAM os Ministros do Tribunal de Contas da União, reunidos em sessão da Primeira Câmara, ante as razões expostas pelo Relator, em:
9.1. com fundamento nos arts. 1º, inciso I, 16, inciso III, alíneas "b" e "c", e 19, caput, da Lei 8.443/1992, julgar irregulares as contas de José Araújo Souto (XXX.688.693-XX) , condenando-o ao pagamento do débito no valor de R$ 261.971,01 (duzentos e sessenta e um mil, novecentos e setenta e um reais e um centavo) , na data de 19/11/2010, atualizado monetariamente e acrescido dos juros de mora devidos, calculado desde a data de ocorrência indicada até sua efetiva quitação, na forma da legislação vigente, fixando o prazo de 15 (quinze) dias, a contar do recebimento da notificação, para que seja comprovado, perante este Tribunal, o recolhimento da quantia ao Tesouro Nacional, nos termos do art. 23, inciso III, alínea "a", da referida Lei, c/c o art. 214, inciso III, alínea "a", do Regimento Interno do TCU;
9.2. com fundamento no art. 57 da Lei 8.443/1992, aplicar a José Araújo Souto (XXX.688.693-XX) multa no valor de R$ 45.000,00 (quarenta e cinco mil reais) , atualizada monetariamente desde a data do presente acórdão até a do efetivo recolhimento, se for pago após o vencimento, na forma da legislação vigente, fixando o prazo de 15 (quinze) dias, a contar do recebimento da notificação, para que seja comprovado, perante este Tribunal, o recolhimento da quantia ao Tesouro Nacional, nos termos do art. 23, inciso III, alínea "a", da referida Lei, c/c o art. 214, inciso III, alínea "a", do Regimento Interno do TCU;
9.3. autorizar, desde logo, nos termos do art. 28, inciso II, da Lei 8.443/1992, a cobrança judicial das dívidas caso não atendidas as notificações;
9.4. autorizar, caso requerido e se o processo não tiver sido remetido para cobrança judicial, o pagamento das dívidas em até 36 (trinta e seis) parcelas mensais e consecutivas, nos termos do art. 26 da Lei 8.443/1992 c/c o art. 217 do Regimento Interno/TCU, fixando-se o vencimento da primeira parcela em quinze dias, a contar do recebimento da notificação, e o das demais a cada trinta dias, devendo incidir sobre cada valor mensal os correspondentes acréscimos legais, na forma prevista na legislação em vigor, alertando que a inadimplência de qualquer parcela acarretará o vencimento antecipado do saldo devedor;
9.5. com fundamento no art. 16, § 3º, da Lei 8.443/1992, c/c art. 209, § 7º, do Regimento Interno do TCU, remeter cópia deste acórdão à Procuradoria da República no Ceará, para adoção das medidas que entender cabíveis;
9.6. dar ciência deste acórdão ao Ministério da Cidadania e ao responsável.

Tomada de contas especial instaurada pelo extinto Ministério do Desenvolvimento Social em razão da impugnação total das despesas de convênio firmado para a construção de cisternas e capacitação de beneficiários no município de Monsenhor Tabosa/CE.

Primeira Câmara

Município de Monsenhor Tabosa/CE.

3. Responsável: José Araújo Souto (XXX.688.693-XX).

13.1. Ministros presentes: Walton Alencar Rodrigues (Presidente), Benjamin Zymler, Bruno Dantas (Relator) e Vital do Rêgo.
13.2. Ministros-Substitutos presentes: Augusto Sherman Cavalcanti e Weder de Oliveira.

ACORDAO-COMPLETO-2498516

Acórdão de Relação 1411/2022 - Primeira Câmara

Acórdão de Relação

BRUNO DANTAS

Por registrar as principais ocorrências havidas no andamento do processo até o momento, resumindo os fundamentos das peças acostadas aos autos, adoto como relatório, com os ajustes necessários, a instrução da secretaria responsável pela análise da demanda (peça 124) , que contou com a anuência do corpo diretivo da unidade (peças 125-126) e do Ministério Público junto ao TCU (peça 127) :
"INTRODUÇÃO
1. Cuidam os autos de tomada de contas especial instaurada pela Secretaria-Executiva do Ministério do Desenvolvimento Social (MDS) , em desfavor de José Araújo Souto, ex-prefeito do município de Monsenhor Tabosa/CE, na gestão de (2009/2012) , em razão da impugnação total das despesas do Convênio 142/2009 - Siconv 706572 (peça 7) , firmado entre o Ministério do Desenvolvimento Social e Combate à Fome e o município de Monsenhor Tabosa/CE, e que tinha por objeto o apoio à construção de cisternas de placas para armazenamento de água de chuva no Município de Monsenhor Tabosa/CE, visando à dotação de infraestrutura hídrica para consumo humano, a fim de beneficiar a população de baixa renda e com dificuldade no acesso aos recursos hídricos na região semiárida, por meio do acesso, o gerenciamento e a valorização da água como um direito essencial da vida e da cidadania, ampliando a compreensão e a prática da convivência sustentável e solidária com o ecossistema do semiárido, conforme Plano de Trabalho (peças 2, 17 e 28) em decorrência de irregularidades na execução física/financeira.
HISTÓRICO
2. Conforme disposto no termo de convênio, o valor pactuado para a execução do objeto foi da ordem de R$ 450.010,00, a ser disponibilizado no valor de R$ 441.009,00 pela concedente, e R$ 9.001,00 a título de contrapartida. Houve a efetivação de pagamento pelo MDS das parcelas nos seguintes valores, por meio das respectivas ordens bancárias e emissões (peças 9 e 18) .
	Ordem bancária
	Valor (R$) 
	Data

	09OB801044
	147.003,00
	30/11/2009

	10OB801066
	294.006,00
	19/11/2010

3. O período de vigência do convênio foi de 30/11/2009 a 31/7/2012, conforme Termo Aditivo (peça 31) .
4. A prestação de contas foi encaminhada pelo ex-gestor, por meio do Ofício de 22/5/2014 (peça 38) , contendo documentação às peças 38-66. Porém, o ex-gestor foi notificado, em 22/8/2014, a encaminhar a prestação de contas via Siconv, por meio do Ofício 19/2014-CGAA/DEFEP/SESAN/MDS (peça 67) , de 12/8/2014, conforme AR (peça 68) .
5. O Parecer Técnico 8/2015-CGAA/DEFEP/SESAN/MDS (peça 69, p. 3) , de 9/6/2015, que trata da análise da prestação de contas final do Convênio 142/2009, concluiu que:
a) com relação à Meta 1 - Construção de cisternas: reprovação de 330 cisternas e aprovação de 58, pelo fato de não terem sido enviados os Termos de Recebimento devidamente assinado pelas famílias beneficiadas;
b) com relação à Meta 2 - Capacitação de pedreiros: reprovação total das 2 capacitações, pelo fato de não ter sido enviado a lista de assinaturas com os participantes;
c) com relação à Meta 3 - Capacitação de beneficiários: reprovação total das 5 capacitações de famílias, pelo fato de não ter sido enviado a lista de assinaturas com os participantes.
6. Na Nota Técnica 77/2016-COPC/CGEOF/SESAN/MDSA (peça 72) , de 5/10/2016, que tratou da análise financeira da Prestação de Contas Final, concluiu-se pela reprovação das contas em função da reprovação das contas pela área técnica, em razão da análise técnica da Prestação de Contas Final, que emitiu o Parecer Técnico 8/2015-CGAA/DEFEP/SESAN/MDS, de 9/6/2015, ratificado pelo Despacho s/n (peça 71) , de 18/1/2016; no qual registra que:
'Visto que os documentos apresentados por meio do Oficio S/N° de 22/5/2014, não são suficientes para aprovarem as contas do Convênio 142/2009, registrado no Parecer Técnico 8/2015- CGAA/DEFEP/SESAN/MDS (peça 69, essa Coordenação opinou pela reprovação total das metas do Plano de Trabalho, relativa ao Convênio 142/2009-Siconv 706572, celebrado entre o Ministério do Desenvolvimento Social e Combate à Fome-MDS/SESAN/DEFEP/CGAA e a Prefeitura Municipal de Monsenhor Tabosa-CE.'
7. Emitiu-se Ofício 938/2016-GABIN/SESAN/MDSA (peça 73) , informando que o convênio apresentava a necessidade do recolhimento dos valores pactuados e sua atualização conforme legislação, e que a não devolução dos recursos no prazo de vinte dias resultaria em instauração da tomada de contas especial. José Araújo Souto foi notificado, na data de 21/10/2016, conforme AR (peça 74) .
8. Emitiu-se, ainda, o Parecer Financeiro 67/2016-COPC/CGEOF/SESAN/MDSA (peça 76) , de 19/12/2016, recomendando o encaminhamento daquele processo à Coordenação-Geral de Orçamento, Finanças e Contabilidade da Subsecretaria de Planejamento e Orçamento do MDS, com vistas à instauração de TCE.
9. no Relatório do Tomador de Contas Especial 90/2017 (peça 93) , em que os fatos estão circunstanciados, a responsabilidade pelo dano causado ao erário foi atribuída ao prefeito municipal de Monsenhor Tabosa/CE, à época da ocorrência dos fatos, José Araújo Souto (Gestão 2009/2012) , em razão do não encaminhamento da documentação fiscal exigida para a prestação de contas do convênio, apurando-se como prejuízo o valor original de R$ 441.009,00.
10. O Relatório de Auditoria 786/2018 da CGU (peça 94) , também chegou às mesmas conclusões. Após, foram emitidos o Certificado de Auditoria (peça 95) , o Parecer do Dirigente (peça 96) e o Pronunciamento Ministerial (peça 97) .
11. Na Instrução de peça 99, foi proposta a citação de José Araújo Souto, como se segue:
Ocorrência: Não comprovação da boa e regular aplicação dos recursos do Convênio 142/2009 - Siconv 706572.
Débito (peças 9 e 18) - José Araújo Souto (XXX.688.693-XX) 
	Valor (R$) 
	Data

	147.003,00
	30/11/2009

	294.006,00
	19/11/2010

Valor atualizado do débito (sem juros) em 5/3/2019 R$ 729.016,51 (peça 98) 
Responsável: José Araújo Souto (XXX.688.693-XX) , ex-prefeito do município de Monsenhor Tabosa/CE, na gestão de 2009/2012.
Conduta: Deixar de apresentar documentos complementares à prestação de contas relativos ao Convênio 142/2009 - Siconv 706572, uma vez que o convenente não apresentou os documentos físicos necessários à comprovação da construção das cisternas, comprovação das capacitações, o preenchimento dos dados faltantes no sistema SIG Cisternas, o envio dos termos de recebimento faltantes e os ajustes nos formulários que apresentaram algum tipo de impropriedade.
Nexo de causalidade: A não apresentação de documentação complementar à prestação de contas do Convênio 142/2009 - Siconv 706572, contribuiu para a não comprovação da boa e regular utilização dos recursos públicos, constituindo-se dano ao erário.
12. Em cumprimento a Pronunciamento da Secex-TCE (peça 101) , foi promovida a citação do responsável, nos seguintes moldes:
a) José Araújo Souto
	Comunicação: Ofício 1518/2019-TCU/Secex-TCE (peça 103) 
Data da Expedição: 8/4/2019
Data da Ciência: 25/4/2019 (peça 104) 
Nome Recebedor: Antônio José Pires Souto
Observação: Ofício enviado para o endereço do responsável, conforme pesquisa de endereço no sistema da Receita Federal (peça 102) .
Fim do prazo inicial para a defesa: 10/5/2019

13. Conforme Despacho de Conclusão das Comunicações Processuais (peça 118) , informamos que as providências inerentes às comunicações processuais foram concluídas.
14. Em resposta à referida citação, José Araújo Souto ingressou com vários pedidos de prorrogação do prazo por mais 60 dias (peças 105, 107, 112 e 117) , deferido conforme Despachos de peças 106, 111, 116 e 122.
15. Alguns dos pedidos de prorrogação de prazo apresentados pela defesa, vieram acompanhados de elementos de comprovação de execução de parte de cisternas objeto do convênio (peças 112-113 e 117) . Verifica-se que o responsável optou por apresentar os elementos de comprovação de execução do objeto do convenio à medida em que busca aprontar a completa documentação.
16. Assim, observa-se que nestes últimos pedidos de prorrogação de prazo (peças 112-113 e 117) , os elementos apresentados como alegações de defesa devem ser analisados neste expediente de mérito, não configurando a revelia.
ANÁLISE DOS PRESSUPOSTOS DE PROCEDIBILIDADE DA IN/TCU 71/2012
Apreciação do Prejuízo ao Contraditório e Ampla Defesa
17. Verifica-se que não houve o transcurso de mais de dez anos desde o fato gerador sem que tenha havido a notificação do responsável pela autoridade administrativa federal competente (art. 6º, inciso II, c/c art. 19 da IN/TCU 71/2012, modificada pela IN/TCU 76/2016) , uma vez que os recursos foram transferidos nas datas de 30/11/2009 e 19/11/2010 (peças 9 e 18) e o responsável foi notificado sobre a irregularidade pela autoridade administrativa competente, na data de 21/10/2016, conforme AR (peça 74) , por meio do Ofício 938/2016-GABIN/SESAN/MDSA (peça 73) .
Valor de Constituição da TCE
18. Verifica-se que o valor atualizado do débito apurado (sem juros) em 1/1/2017 é superior a R$ 100.000,00, na forma estabelecida conforme os arts. 6º, inciso I, e 19 da IN/TCU 71/2012, modificada pela IN/TCU 76/2016., uma vez que o débito corresponde ao valor original de R$ 441.009,00.
Outros processos/débitos nos sistemas do TCU com o mesmo responsável
19. Informa-se que foi encontrado débito imputável a José Araújo Souto em outro processo em tramitação no Tribunal (TCE. Processo 036.014/2018-4 - Aberto) .
20. A tomada de contas especial está, assim, devidamente constituída e em condição de ser instruída.
EXAME TÉCNICO
Alegações de defesa
21. O responsável, à medida que pedia prorrogação de prazo, apresentou elementos (peças 112-113 e 117) a serem analisados como alegações de defesa.
Análise
22. Em análise à documentação apresentada e considerando o formulário de registro de cisternas construídas como documento mais completo para se confirmar a construção das cisternas, conforme outros julgados do TCU, tem-se que a defesa conseguiu a comprovação de 150, conforme constam os formulários às seguintes peças:
23. Na documentação apresentada às peças 112-113 encontram-se os Formulários de Termos de Recebimentos de 93 cisternas:
- (peça 112, p. 3-8) - 6 cisternas 2-7;
- (peça 112, p. 9-12) - 4 cisternas 9-12;
- (peça 112, p. 13-15) - 3 cisternas 18, 20 e 22;
- (peça 112, p. 16-24) - 9 cisternas 23-31;
- (peça 112, p. 25-38) -14 cisternas 34-47;
- (peça 112, p. 39-45) - 7 cisternas 50, 82, 88-92;
- (peça 112, p. 46-12) - 5 cisternas 94, 96-98, 171;
- (peça 113, p. 1-13) - 13 cisternas 99, 100, 141, 143, 151, 154, 162, 166, 173, 204, 208-210;
- (peça 113, p. 14-24) - 11 cisternas 234, 237, 251-253, 256, 258, 259, 262-264;
- (peça 113, p. 25-45) - 21 cisternas 267-270, 273-276, 278, 285, 286, 290-294, 297, 298, 320, 316, 321
24. Na documentação apresentada à peça 117 encontram-se os Formulários de Termos de Recebimentos de 57 cisternas:
- (peça 117, p. 6-30) - 9 cisternas 304, 86, 71, 192, 194, 202, 217, 146, 214;
- (peça 117, p.31-33) - cisterna não identificada - Sebastião Silva dos Santos (XXX.897.053-XX) ;
- (peça 117, p. 34-45) - 3 cisternas 134, 186, 192, 76;
- (peça 117, p. 46-48) - cisterna não identificada - Elenice Mendes de Souza (XXX.465.273-XX) ;
- (peça 117, p. 49-66) - 4 cisternas 240, 239, 299, 49, 297, 234;
- (peça 117, p. 67-69) - cisterna não identificada - Antônio José da Silva Soares (XXX.490.467-XX) ;
- (peça 117, p. 70-108) - 13 cisternas 277, 280, 279, 220, 216, 221, 219, 257, 248, 247, 246, 245, 243;
- (peça 117, p. 109-117) - cisternas 244, 249, 248, 265 - sem assinatura de recebimento;
- (peça 117, p. 118-123) - 1 cisternas 262, 261;
- (peça 117, p. 124-126) - cisterna 263 - sem assinatura de recebimento;
- (peça 117, p. 127-171) - 14 cisternas 266, 235, 236, 72, 73, 74, 55, 54, 56, 57, 230, 229, 231, 348 e 352;
- (peça 117, p. 172-211) - 13 cisternas 344, 353, 346, 350, 331, 342, 337, 356, 334, 359, 351, 347 e 358;
25. Desse modo, 150 cisternas tiveram seus formulários comprovados, considerando que as numerações destacadas em negrito estão repetidas, restando a comprovação de 238 cisternas, as quais não tiveram os seus formulários apresentados ou devidamente preenchidos.
26. Para assegurar o alcance do objetivo proposto no Convênio 142/2009 - Siconv 706572 (peça 7) , o projeto foi dividido em quatro metas, conforme Plano de Trabalho (peças 2, 17 e 28) : 
	Nº
	Meta/Atividade
	Quant.
	Início
	Término

	1
	Construção de cisternas de placas
	388
	Dez/2009
	Jul/2012

	2
	Capacitação de pedreiros
	2
	Dez/2009
	Mar/2011

	3
	Capacitação em Gerenciamento de Recursos Hídricos - GRH
	5
	Dez/2009
	Mar/2011

	4
	Capacitação dos Agentes Comunitários de Saúde
	1
	Dez/2009
	Mar/2011

27. O custo (peça 28, p. 6) ficou dividido entre recursos da União para a construção de cisternas, com custo unitário de R$ 1.136,62, no valor total de R$ 441.009,00, e recursos do município para o pagamento da capacitação de pedreiros, da capacitação de beneficiários e do acompanhamento, monitoramento e controle no valor total de R$ 9.0001,00.
28. Desse modo, com base na consulta aos formulários de registros de cisternas apresentados, acata-se parcialmente os argumentos de defesa, para se comprovar a execução de 150 cisternas (38,66 %) , restando configurado o débito referente a 238 cisternas (61,34%) .
Análise da boa-fé do responsável
29. Ante o exposto, verifica-se que o responsável apresentou alegações de defesa incapazes de elidir a totalidade da irregularidade cometida, não sendo possível, ainda, reconhecer a sua boa-fé, diante da sua conduta que deu causa ao prejuízo ao erário.
30. Conforme jurisprudência pacífica deste Tribunal (Acórdãos 203/2010 - Rel. Min. Augusto Sherman, 276/2010 - Rel. Min. André de Carvalho, 1223/2008 - Rel. Walmir Campelo, 1322/2007- Rel. Min. Aroldo Cedraz, todos do Plenário) , a boa-fé dos gestores não se presume, sendo necessária a apresentação de um elemento fático capaz de demonstrá-la, já que se está diante de situações de irregularidade na administração de recursos públicos.
31. Nesse contexto, após o exame de toda a documentação constante dos autos, não há como se vislumbrar a boa-fé na conduta do responsável. Isso porque não se pode considerar que o gestor tenha agido em harmonia com a conduta imposta aos gestores de recursos públicos federais, deixando de comprovar a regular aplicação dos recursos recebidos por meio do Convênio 142/2009 - Siconv 706572.
Análise conclusiva
32. Desse modo, os documentos constantes do processo comprovam a execução de 150 cisternas ao custo unitário de R$ 1.136,62 correspondente ao valor de R$ 170.493,00, devendo por isso ser parcialmente acatadas as alegações de defesa.
33. Quanto às datas, utilizam-se as correspondentes aos valores cobrados na citação em ordem decrescente até o abatimento de todo o débito. Portanto, restando um débito no valor de R$ 270.516,00 datado de 19/11/2010.
34. Assim, devem as presentes contas serem julgadas irregulares, com a condenação em débito do responsável, com remessa de cópia dos elementos pertinentes ao Ministério Público da União, atendendo, assim, ao disposto no art. 16, § 3º, da Lei 8.443/1992 c/c o art. 209, § 7º, do Regimento Interno/TCU.
Prescrição da Pretensão Punitiva
35. Vale ressaltar que a pretensão punitiva do TCU, conforme Acórdão 1441/2016-TCU-Plenário, que uniformizou a jurisprudência acerca dessa questão, subordina-se ao prazo geral de prescrição indicado no art. 205 do Código Civil, que é de 10 anos, contado da data de ocorrência da irregularidade sancionada, nos termos do art. 189 do Código Civil, sendo este prazo interrompido pelo ato que ordenar a citação, a audiência ou a oitiva do responsável.
36. No caso em exame, a perspectiva de aplicação de penalidade ao responsável não foi alcançada pela prescrição, uma vez que os débitos ocorreram nos anos de 2009 e 2010 e o ato de ordenação da citação ocorreu em 21/3/2019 (peça 101) .
CONCLUSÃO
37. Em face da análise promovida, não foi possível sanear as irregularidades atribuídas ao responsável, tampouco elidir a totalidade do débito a ele imputado. Ademais, inexistem nos autos elementos que demonstrem a boa-fé do responsável ou a ocorrência de outros excludentes de culpabilidade.
38. Verifica-se também que não houve a prescrição da pretensão punitiva, conforme análise já realizada.
39. Tendo em vista que não constam dos autos elementos que permitam reconhecer a boa-fé do responsável, sugere-se que as suas contas sejam julgadas irregulares, nos termos do art. 202, § 6º, do Regimento Interno do TCU, com a imputação do débito atualizado monetariamente e acrescido de juros de mora, nos termos do art. 202, §1º do Regimento Interno do TCU, descontado o valor eventualmente recolhido, com a aplicação da multa prevista no art. 57 da Lei 8.443/1992.
PROPOSTA DE ENCAMINHAMENTO
40. Diante do exposto, submetem-se os autos à consideração superior, propondo-se:
a) rejeitar parcialmente as alegações de defesa de José Araújo Souto (XXX.688.693-XX) ;
b) julgar irregulares, nos termos dos arts. 1º, inciso I, 16, inciso III, alínea 'c', § 2º, da Lei 8.443/92 c/c os arts. 19 e 23, inciso III, da mesma Lei, e com arts. 1º, inciso I; 209, inciso III; 210 e 214, inciso III, do Regimento Interno/TCU, as contas de José Araújo Souto (XXX.688.693-XX) , condenando-o ao pagamento das importâncias a seguir especificadas, atualizadas monetariamente e acrescidas dos juros de mora, calculadas a partir das datas discriminadas até a data do efetiva quitação do débito, fixando-lhe o prazo de quinze dias, para que comprove, perante o Tribunal, o recolhimento das referidas quantias aos cofres do Tesouro Nacional, nos termos do art. 23, inciso III, alínea 'a', da citada lei;
Débito relacionado ao responsável José Araújo Souto (XXX.688.693-XX) 
	Valor (R$) 
	Data

	270.516,00
	19/11/2010

Valor atualizado do débito (com juros) em 16/9/2020: R$ 554.386,72 (peça 123) 
c) aplicar ao responsável José Araújo Souto (XXX.688.693-XX) a multa prevista no art. 57 da Lei 8.443/1992 c/c o art. 267 do Regimento Interno do TCU, fixando-lhe o prazo de quinze dias, a contar da notificação, para que comprove, perante o Tribunal (art. 214, III, alínea 'a', do Regimento Interno do TCU) , o recolhimento da dívida aos cofres do Tesouro Nacional, atualizada monetariamente desde a data do acórdão que vier a ser proferido por este Tribunal até a do efetivo recolhimento, se pagas após o vencimento, na forma da legislação em vigor;
d)  autorizar, desde logo, a cobrança judicial das dívidas, caso não atendidas a notificação, na forma do disposto no art. 28, inciso II, da Lei 8.443/1992;
e) autorizar também, desde logo, se requerido, com fundamento no art. 26 da Lei 8.443, de 1992, c/c o art. 217, §§ 1º e 2º do Regimento Interno do TCU, o parcelamento da (s) dívida (s) em até 36 parcelas, incidindo, sobre cada parcela, corrigida monetariamente, os correspondentes acréscimos legais, fixando-lhe o prazo de quinze dias, a contar do recebimento da notificação, para comprovar, perante o Tribunal, o recolhimento da primeira parcela, e de trinta dias, a contar da parcela anterior, para comprovar os recolhimentos das demais parcelas, devendo incidir, sobre cada valor mensal, atualizado monetariamente, os juros de mora devidos, no caso do débito, na forma prevista na legislação em vigor, alertando o responsável de que a falta de comprovação do recolhimento de qualquer parcela importará o vencimento antecipado do saldo devedor, nos termos do § 2º do art. 217 do Regimento Interno deste Tribunal;
f) enviar cópia do Acórdão a ser prolatado, bem como do Relatório e do Voto que o fundamentarem à Procuradoria da República no Estado do Ceará, nos termos do à § 3º do art. 16 da Lei 8.443/1992, c/c o § 7º do art. 209 do Regimento Interno do TCU, para adoção das medidas cabíveis, informando-lhe que o inteiro teor da deliberação pode ser consultado no endereço http://www.tcu.gov.br/acordaos; e
g) enviar cópia do Acórdão que vier a ser proferido ao Ministério da Cidadania e ao responsável, para ciência, informando que a presente deliberação, acompanhada do Relatório e do Voto que a fundamenta, está disponível para a consulta no endereço www.tcu.gov.br/acordaos, além de esclarecer que, caso requerido, o TCU poderá fornecer sem custos as correspondentes cópias, de forma impressa."
É o relatório.

não há.

Procurador Júlio Marcelo de Oliveira.

TOMADA DE CONTAS ESPECIAL. CONVÊNIO. CONSTRUÇÃO DE CISTERNAS E CAPACITAÇÃO. IMPUGNAÇÃO TOTAL DAS DESPESAS. CITAÇÃO. ACOLHIMENTO PARCIAL DAS ALEGAÇÕES DE DEFESA PARA AFASTAR PARTE DO VALOR A SER RESSARCIDO. IRREGULARIDADE DAS CONTAS. DÉBITO. MULTA.

TOMADA DE CONTAS ESPECIAL (TCE)

Secretaria de Controle Externo de Tomada de Contas Especial (SecexTCE).

Trata-se de tomada de contas especial instaurada pelo extinto Ministério do Desenvolvimento Social (MDS) , pasta incorporada ao atual Ministério da Cidadania, em desfavor de José Araújo Souto, ex-prefeito do município de Monsenhor Tabosa/CE (gestão 2009/2012) , em razão da impugnação total das despesas do Convênio 142/2009 (Siconv 706572) . Esse ajuste, com vigência de 30/11/2009 a 31/7/2012, teve por objeto a construção de 388 cisternas de placas para armazenamento de água de chuva, visando à dotação de infraestrutura hídrica para consumo humano. 
Os recursos para implementação do objeto foram orçados em R$ 450.010,00, dos quais R$ 441.009,00 seriam referentes a recursos federais e o restante, R$ 9.001,00, à contrapartida do ente municipal. A transferência dos recursos foi efetivada por meio de duas ordens bancárias, 09OB801044, no valor de R$ 147.003,00, e 10OB801066, no valor de 294.006,00, emitidas em 30/11/2009 e 19/11/2010, respectivamente.
O objeto do convênio foi dividido em quatro metas, a saber:
	Meta
	Descrição
	Quantidade
	Valor unitário (R$) 
	Valor total (R$) 

	Meta 1
	Construção de cisternas de placas
	388
	1.136,62
	441.009,00

	Meta 2
	Capacitação de pedreiros
	2 cursos
	840,00
	1.680,00

	Meta 3
	Capacitação em gerenciamento de recursos hídricos - GRH
	5 cursos
	1297,60
	6.488,00

	Meta 4
	Acompanhamento, Monitoramento e Controle
	1
	833,00
	833,00

Na fase interna da TCE, o órgão concedente concluiu pela impugnação total das despesas devido à não comprovação do cumprimento dos objetivos e metas, uma vez que o convenente não apresentou documentos necessários à comprovação da construção das cisternas e da realização das capacitações. O Controle Interno anuiu a esse posicionamento.
No âmbito do TCU, o responsável foi regularmente citado e apresentou suas alegações de defesa. Em sua análise de mérito, a secretaria especializada concluiu pela rejeição parcial das alegações de defesa do gestor e propôs julgar irregulares suas contas, com a imputação do débito e a aplicação da multa prevista no art. 57 da Lei 8.443/1992. O Ministério Público junto ao TCU manifestou-se favorável ao encaminhamento proposto pela unidade instrutora.
Divirjo parcialmente dessa análise, especificamente em relação à apuração do número de cisternas consideradas executadas e à quantificação do débito, conforme passo a expor.
O responsável foi inicialmente citado para apresentar defesa ou recolher aos cofres do Tesouro Nacional o valor correspondente à integralidade dos recursos repassados no âmbito do Convênio 142/2009. Após a análise das alegações de defesa, a unidade instrutora considerou que a documentação juntada aos autos comprovaria parcialmente a execução do objeto do convênio. Das 388 cisternas previstas no plano de trabalho, a unidade instrutora acolheu a execução de 150 unidades. Assim, o débito foi reduzido de R$ 441.009,00 para R$ 270.516,00, em valores originais.
A comprovação da execução das cisternas foi realizada mediante a apresentação do formulário de "Registro de Cisterna Construída", conforme modelo fornecido pelo MDS, previsto na subcláusula 2.2.13 do termo de convênio. A relação das unidades apresentadas encontra-se nos parágrafos 23 e 24 da instrução transcrita no relatório que antecede este voto.
Quanto às cisternas relacionadas no parágrafo 23, obtidas da documentação às peças 112 e 113, considero que não se deva acolher a execução da cisterna 263, pois o formulário apresentado à peça 113, p. 23, não apresenta qualquer identificação do beneficiário, além de estar em duplicidade com outra cisterna identificada com o número 263, apresentada à peça 117, p. 124-126. Também rejeito a comprovação da execução da cisterna 278, visto que o documento apresentado à peça 113, p. 33, não é o "Registro de Cisterna Construída", mas apenas o "Formulário de Cadastramento de Famílias", o qual não se presta a comprovar a execução da cisterna. Assim, da documentação apresentada às peças 112 e 113, consideram-se executadas 91 cisternas.
Já em relação às cisternas listadas no parágrafo 24, provenientes dos formulários à peça 117, considero que podem ser consideradas executadas todas as unidades apresentadas. A unidade instrutora havia rejeitado três cisternas que não apresentaram o número de identificação (peça 117, p. 31-33, 46-48 e 67-69) . Entretanto, as demais informações constantes dos formulários apresentam o nome, o CPF e a localidade dos beneficiários, além da foto de registro da cisterna construída. Tais informações permitem verificar que não há duplicidade desses registros com os demais registros apresentados, além de que a consulta dos CPFs ao sistema da Receita Federal indica que os beneficiários são moradores do município convenente. Assim, excepcionalmente, julgo que essas unidades podem ser consideradas executadas, em que pese a falha decorrente da ausência do número de identificação.
Outra falha que motivou a desconsideração de seis cisternas foi a duplicidade do número de registro (cisternas 192, 297, 234, 262, 263 e 352) . Em relação a essa falha, adoto o mesmo raciocínio aplicado em relação às cisternas sem número de identificação. Apesar da coincidência dos números, as demais informações apresentadas na documentação indicam não haver duplicidade dos beneficiários.
Finalmente, dentre os formulários apresentados à peça 117, a unidade instrutora deixou de computar três cisternas exclusivamente em razão da ausência de assinatura de recebimento (244, 249 e 265) . Quanto a essas cisternas, creio que as demais informações existentes, sobretudo os registros fotográficos, bem como a pequena ocorrência dessa falha diante do conjunto total de formulários válidos, são indicativos da fidedignidade das informações. Ademais, a ausência de assinatura foi justificada para duas dessas cisternas, em razão de a casa não estar mais habitada quando da vistoria. Assim, julgo que as cisternas 244, 249 e 265 também podem, excepcionalmente, ser consideradas executadas. Cabe registrar que, embora a unidade instrutora também tenha consignado a cisterna 248 junto às mencionadas cisternas sem assinatura, essa já havia sido acolhida dentre as treze cisternas relacionadas à peça 117, p. 70-108. 
Feitas essas considerações, os formulários constantes da peça 117 permitem comprovar a execução de 69 cisternas. Somadas às 91 cisternas relacionadas nas peças 112 e 113, totalizam-se 160 cisternas cuja execução pode ser considerada comprovada por meio da documentação apresentada pelo responsável. Considerando que a Meta 1 do Convênio 142/2009 estipulava a execução de 388 cisternas, a inexecução correspondeu a 228 unidades, que resultam no débito de R$ 259.149,36.
Ocorre que também não foram apresentados documentos que comprovassem a realização das capacitações previstas nas Metas 2 e 3 do convênio. A unidade instrutora não havia computado os recursos correspondentes a essas atividades como débito, pois eles teriam sido custeados com recursos da contrapartida municipal. Discordo desse entendimento. Penso que, ao celebrar o convênio, a União e o município uniram esforços com objetivos convergentes, materializados na consecução das metas previstas no plano de trabalho.
Assim, a execução ou inexecução do convênio deve ser avaliada de forma global, e a quantificação do valor a ser ressarcido deve, portanto, manter a mesma proporcionalidade dos recursos aportados pelos entes participantes do ajuste. No presente caso, a União contribuiu com 98% dos recursos do convênio. Assim, o cálculo do débito deve ser realizado conforme a tabela a seguir.
	Meta
	Execução não comprovada
	Valor unitário (R$) 
	Valor impugnado global (R$) 
	Valor impugnado com recursos federais (R$) 

	Meta 1
	228 cisternas
	1.136,62
	259.149,36
	253.966,37

	Meta 2
	2 cursos
	840,00
	1.680,00
	1.646,40

	Meta 3
	5 cursos
	1297,60
	6.488,00
	6.358,24

	Meta 4
	0
	833,00
	0,00
	0,00

				Débito Total
	261.971,01

Por fim, registro não ter ocorrido a prescrição da pretensão punitiva. Considerando que o Convênio 142/2009 teve sua vigência encerrada em 31/7/2012 e o ato que ordenou a citação do responsável ocorreu em 21/3/2019, não houve o transcurso de mais de dez anos, conforme estabelecido por meio do Acórdão 1441/2016-TCU-Plenário.
Sendo assim, as informações constantes do processo não permitem concluir pela regular aplicação de parte dos recursos, cabendo, portanto, julgar irregulares as contas do responsável, condenando-o ao pagamento do débito apurado nos autos e aplicando-lhe a multa prevista no art. 57 da referida Lei.
Ante o exposto, voto por que o Tribunal adote o Acórdão que ora submeto à deliberação deste Colegiado.
TCU, Sala das Sessões Ministro Luciano Brandão Alves de Souza, em 24 de novembro de 2020.
Ministro BRUNO DANTAS 
Relator